臺灣高等法院高雄分院民事判決　　　　　99年度重上字第59號
上　訴　人　中央存款保險股份有限公司
法定代理人　王南華
訴訟代理人　黃仕翰律師
複 代 理人　郭寶蓮律師
被 上 訴人　王金慶
訴訟代理人　王嶸昌
被 上 訴人　陳佳正
被 上 訴人　林炫任
被 上 訴人　趙基財
被 上 訴人　蘇興國
被 上 訴人　郭均
上列當事人間請求損害賠償事件，上訴人對於民國99年5 月17日
臺灣屏東地方法院95年度重訴字第18號第一審判決提起上訴，本
院於100 年3 月9 日言詞辯論終結，判決如下：
    主  文
上訴駁回。
第二審訴訟費用由上訴人負擔。
    事 實 及 理 由
一、被上訴人趙基財、郭均二人未於言詞辯論期日到場，核無民
    事訴訟法第386 條各款所列情形，爰依上訴人之聲請，由其
    一造辯論而為判決，先予敘明。
二、上訴人起訴及上訴主張：
（一）被上訴人王金慶原係高雄區中小企業銀行股份有限公司（
      下稱高雄企銀）東屏東分行經理，負責綜理該分行授、徵
      信業務之審核，與高雄企銀間具有委任關係，並因領有報
      酬，應依善良管理人之注意義務處理委任事務。被上訴人
      陳佳正係高雄企銀東屏東分行徵信調查員。被上訴人林炫
      任為高雄企銀東屏東分行徵信課課長，負責該分行徵信業
      務之經辦，均係為高雄企銀處理事務之人。民國84年間屏
      東市不動產景氣大幅滑落，被上訴人趙基財（即被上訴人
      王金慶之女婿）因開設多家建設公司，亟需大筆資金週轉
      ，而與長年務農之被上訴人蘇興國及前警務人員被上訴人
      郭均商議，用渠等於77、78年間購買之屏東市○○段80、
      81、100-4 地號，面積分別為29平方公尺、401 平方公尺
      、90平方公尺之土地（下合稱系爭土地）為抵押，以欲興
      建5 間5 層樓店面房屋為理由，向被上訴人王金慶管理之
      高雄企銀東屏東分行超貸鉅款，惟為避人耳目，由被上訴
      人蘇興國出面於84年5 月9 日向高雄企銀東屏東分行申貸
      新台幣（下同）5500萬元（下稱系爭不良債權）。
（二）系爭不良債權貸放雖非建築融資貸款，而屬一般空地貸款
      ，但被上訴人蘇興國係以「住宅購置修繕」為借款用途，
      以「投資收入」為還款來源，則高雄企銀相關承辦人員自
      應遵循空地貸款之規定，並審核借款人之借款用途、還款
      財源，及審慎評估其償還能力。縱使授信後亦須對授信客
      戶作平時追蹤紀錄，依高雄企銀「授信覆審辦法」辦理，
      作為展期、續約之重要參考。惟被上訴人蘇興國借貸之初
      所出具之「興建計畫及償還計畫」僅以簡短手寫之2 頁說
      明，並無任何具體計畫及分析報告，亦未附上任何預定興
      建之建築圖說，或已與任何1 位建築師或任何1 家營造廠
      商簽約委託設計、興建之資料。依中央銀行83年12月12日
       (83) 台央業字第1485號函示，若未取得建造執照，仍須
      「已有具體之興建計畫，該建築基地可於短期內實際用於
      興建房屋，借款用途亦屬正當」者，始可對空地貸款。而
      被上訴人蘇興國提出之興建計畫，依上所述，顯係敷衍，
      一般具社會經驗之人依前開簡短手寫之2 頁說明資料，應
      足以認定系爭土地顯無法於短期內實際用於興建房屋，詎
      被上訴人陳佳正、林炫任、王金慶竟未令被上訴人蘇興國
      提出更具體可信之資料，即率予擬請高雄企銀總行准予貸
      放，顯然明知被上訴人蘇興國於申貸時即無興建房屋之真
      意，而仍然違背主管機關對空地貸款之限制規定甚明。又
      系爭不良債權貸放後於86年6 月辦理展期貸款時，距離申
      貸時間已達2 年，借款人仍未有申請建造執照之動作，系
      爭土地仍為空地，如謂當時貸款之初的興建計畫具體可行
      ，或建築基地可於短期內實際用於興建房屋，則豈可能會
      2 年內借款人無任何動作？而所貸得之款項卻由被上訴人
      蘇興國、趙基財、郭均朋分花用？且依高雄企銀擔保品處
      理要點第5條 第13款之規定：「本行對於擔保品應作定期
      （至少每年1 次）或不定期查看其保管、保養及使用情形
      ，並作成記錄，以供參改」。另高雄企銀82年6 月17日以
      82高銀總審查字第2378號函令各營業單位略稱：「關於展
      期、續約案，應屬依規辦理且借戶信用良好，往來績優繳
      款正常，債權可靠者。辦理時，應確實勘查，重新評估，
      並考量將來景氣，借戶展望及法令政策（如公告現值調整
      ，土地增值稅變動）等語，如債權確保性堪虞或不合法令
      者，應酌情收回為宜」。被上訴人王金慶、陳佳正、林炫
      任顯然於辦理本件展期案時，無視借款戶未依規辦理之情
      形，且未確實勘查，重新評估，在明知無任何建築準備動
      作之情形下仍記載不實的徵信報告，擬請准予展期，顯然
      違反高雄企銀內控規範，而違背忠實義務。
（三）高雄企銀擔保品處理要點第4 條第11項規定：「不動產鑑
      估如有特殊情形，經營業單位實地勘查，認為有承作價值
      ，應述明理由，專案報總行核准後貸放」。亦即於此情形
      ，應以專案方式報准，惟本件被上訴人王金慶、陳佳正、
      林炫任僅於「不動產抵押設定估價核算表」內簡單載明「
      本案依擔保品處理要點第4 條第11項之規定，依上估價約
      5 成6 」等語，及在徵信報告表內補充說明興建計畫的位
      置交通便利，建築完成後足以清償本案貸款等語而已，此
      僅屬一般徵信案件之作業程序，並未以「專案」方式呈報
      總行，亦未提出東屏東分行人員有至現場實地勘查之紀錄
      ，亦未述明不依正常估價之以時價減去應計土地增值稅後
      乘以放款率90% 為放款值之方式辦理，而改依時價為放款
      值之方式辦理，有何承作價值之理由？故不能認為被上訴
      人王金慶、陳佳正、林炫任係依照高雄企銀擔保品處理要
      點第4 條第11項之規定專案辦理。且依據高雄企銀擔保品
      處理要點第4 條第10項之規定：「擔保品之估價，其『時
      價』、『成交價』或『加成調整率』之採認，應檢附證明
      文件，並以下列方式辦理：(1) 可資證明文件包括買賣契
      約書、發票憑證、繳款證明等證明文件，或最近相同條件
      之成交實例或實地調查於勘察後認列可能成交價格（或容
      易處分價格）。(2) 證明文件應真實及合理，徵信人員應
      確實調查。(3) 各級貸放主管經確認後，應於估價書表適
      當位置簽證並核章以示負責」。而本件貸款案被上訴人王
      金慶、陳佳正、林炫任自行推估土地時價為99,418,000元
      ，其依據為何？並無可資證明之文件存在，渠等顯未依上
      開擔保品處理要點第4 條第10項之規定辦理。再依當時土
      地公告現值每平方公尺42,000元計算，土地價值為2184萬
      元，乃被上訴人王金慶、陳佳正、林炫任自行推估之時價
      竟高於公告現值達4.55倍，明顯背離行情，而被上訴人王
      金慶、陳佳正、林炫任等又自行決定以其推估之時價約5
      成6 來貸放，毫無論理依據，況系爭貸款案件為擔保品鑑
      估作業時，並未檢附鄰近地段買賣成交、訪查紀錄或相關
      資料以說明認定時價之依據，故被上訴人王金慶、陳佳正
      、林炫任違反高雄企銀擔保品處理要點之各項規定甚為顯
      明，而有蓄意超額放貸之情形。
（四）84年6 月1 日申貸時，高雄企銀總行係批示「應按建築融
      資辦法辦理控管、以及補興建計畫及償還計劃、借款人蓋
      章」等條件下，同意准照單位意見辦理。依高雄企銀建築
      融資辦法之規定，工程款融資應於取得建築執照後，依工
      程進度分批撥款。而被上訴人趙基財等不惟未支付建築師
      費用委請規劃繪圖，更未申請建照，而被上訴人王金慶、
      林炫任、陳佳正在未提具相關工程建築經理公司之通知或
      鑑定報告等佐證資料供參，亦未派員前往工地實際查堪認
      定工程進度下，即有王金慶、林炫任、陳佳正等逕依借戶
      申請金額撥貸，撥貸時間密集（如：84年7 月17日貸款1,
      000 千元；84年7 月19日貸款37,000千元；84年7 月31日
      貸款44,000千元；85年4 月2 日貸款46,000千元；85年5
      月3 日貸款55,000千元）等同一次撥貸，顯然刻意違反前
      開高雄企銀總行指示及該銀行之建築融資管理辦法。
（五）被上訴人趙基財、蘇興國、郭均以明知不實之「興建計畫
      及償還計畫」，利用空地欺騙高雄企銀貸放5500萬元，得
      款後又未如實用於借款用途以興建房屋，卻將之朋分花用
      ，嗣又未依約清償貸款，顯然有故意侵害高雄企銀之財產
      權，而應負侵權行為損害賠償之責任。又被上訴人王金慶
      、陳佳正、林炫任根本未向被上訴人蘇興國、趙基財、郭
      均查證是否有「興建計畫及償還計畫」所述之建屋行為；
      亦未向被上訴人蘇興國、趙基財、郭均要求提供建築執照
      申請資料或向主管建築機關查詢是否有該申請建築執照案
      ，亦未要求提供建築設計圖說及查詢究竟是由何建築師設
      計興建，卻自行推估土地時價為99,418,000元，高於公告
      現值4.55倍，毫無依據及說明。迄撥款後，被上訴人蘇興
      國、趙基財、郭均未依借款用途使用所貸款項，東屏東分
      行亦未依高雄企銀「授信覆審辦法」予以覆審，並註記追
      蹤。從而，是否真有興建房屋之計畫，此為還款來源及償
      債能力最重要的評估，然被上訴人王金慶、林炫任、陳佳
      正皆違背高雄企銀頒訂之授信政策及徵信作業準則之規定
      ，且與被上訴人蘇興國、趙基財、郭均之故意侵權行為具
      有「行為關連共同」，自均應對高雄企銀負侵權行為連帶
      損害賠償責任。又縱認被上訴人無侵權行為可言，惟被上
      訴人王金慶、林炫任、陳佳正身為高雄企銀東屏東分行之
      職員，而未依授信政策及徵信作業準則之規定辦理徵信作
      業，顯然亦違反其職務契約關係，未誠實提出勞務給付，
      而應負不完全給付之債務不履行損害賠償責任。再縱使認
      被上訴人王金慶、林炫任、陳佳正不成立債務不履行，惟
      被上訴人王金慶身為東屏東分行經理，與高雄企銀間具有
      委任關係，並受有報酬，依民法第535 條之規定，應盡善
      良管理人之注意義務處理本件貸款案之委任事務，然被上
      訴人王金慶既未盡實查核被上訴人陳佳正、林炫任之徵信
      報告，亦不稍加注意，於極有可能擔保品僅係空地，興建
      計畫不實在，借款人又未提供個人年度所得憑證或證明文
      件等諸多不利因素，顯示該借款戶之償債能力存有潛在危
      機之情形下，卻仍不親自查證或督促所屬查證興建計劃是
      否屬實，草率於徵信報告表上核章通過，其處理委任事務
      顯有過失甚明，應依民法第544 條之規定，負損害賠償責
      任。
（六）迄至91年1 月間，因高雄企銀業務、財務狀況顯著惡化，
      淨值已成負數，有不能支付債務並有損及存款人利益之虞
      ，財政部乃於91年1 月28日依銀行法第62條、第62條之2
      之規定暨金融機構監管接管辦法之規定，以台財融(四)字第
      0914000014號函指定上訴人為接管人。又高雄企銀已由「
      行政院金融重建基金」依「行政院金融重建基金設置及管
      理條例」列為經營不善之金融機構，上訴人以高雄企銀接
      管人之地位，受託辦理公開標售之作業，並代重建基金辦
      理賠付資產負債之差額等相關事宜。嗣由玉山商業銀行股
      份有限公司（下稱玉山銀行）標得除信託業務及不良債權
      以外之高雄企銀全部營業及資產、負債，並已於93年6 月
      3 日簽訂「概括讓與承受暨賠付合約」，且由「行政院金
      融重建基金」賠付玉山銀行資產、負債之差額130 餘億元
      。故「行政院金融重建基金」賠付玉山銀行關於高雄企銀
      資產負債之缺口，自取得高雄企銀依法得向應負賠償責任
      之被上訴人求償之權利，上訴人依「行政院金融重建基金
      設置及管理條例」第17條規定，於「行政院金融重建基金
      」授與伊訴訟實施權後，以自己之名義代「行政院金融重
      建基金」提起民事訴訟。
（七）基上，上訴人接管高雄企銀後辦理不良授信案之清理，於
      92年6 月30日將系爭不良債權含其擔保物權之資產標售與
      龍星昇資產管理公司，出售價格為3,178,750 元。因此，
      高雄企銀之前揭損失，扣除不良債權之出售價格後，仍有
      51,821,250元之損失得向被上訴人求償，並請求自系爭不
      良債權出售之翌日即92年7 月1 日至清償日止，按年息5%
      計算之利息等情。原審為上訴人敗訴之判決。其上訴聲明
      ：(一)原判決廢棄。(二)上開廢棄部分，被上訴人應連帶給付
      「行政院金融重建基金」51,821,250元及自92年7 月1 日
      起至清償日止，按年息5%計算之利息，並由上訴人代為受
      領。(三)第一、二審訴訟費用由被上訴人連帶負擔。(四)上訴
      人願供擔保，請准宣告假執行。
三、被上訴人則以：
（一）被上訴人王金慶、趙基財、蘇興國、郭均辯稱：系爭不良
      債權貸款金額超過1400萬元，需呈送總行批示，並非分行
      經理得決定貸放，被上訴人王金慶已依規定將全部申請文
      件送總行審核，總行亦核准「一次貸放」，而本件申貸過
      程，均已據實陳報，包括被上訴人王金慶與趙基財之關係
      ，均記載於申貸文件，故被上訴人王金慶就本件貸放並無
      故意或過失，且後來經高雄企銀業務檢查及高雄企銀總行
      人事評議委員會均認無疏失。又系爭不良債權貸放後，被
      上訴人蘇興國自84年7 月起至88年4 月，均依限繳息，金
      額高達2000餘萬元，於88年5 月始因經濟困難停止繳息。
      又上訴人將系爭不良債權以極低之價格3,178,750 元賤售
      給龍星昇資產管理公司，足見上訴人身為公家機關，卻漠
      視百姓權益，猶有進者，龍星昇資產管理公司將系爭土地
      聲請拍賣結果，以5225萬元拍定，高出上訴人出售價格16
      .43 倍多，足見損害乃係由上訴人所造成，詎卻對伊等請
      求賠償，自屬無據。退而言之，縱認上訴人應負侵權行為
      損害賠償責任，惟上訴人於92年6 月30日將系爭不良債權
      賤售龍星昇資產管理公司，即知有此損害，其請求權已罹
      於2 年之時效而消滅。
（二）被上訴人林炫任辯稱：被上訴人蘇興國申請本件貸款時，
      已檢附個人年度綜合所得稅證明書，並提出興建計畫及償
      還計畫書，伊依高雄企銀規定審核通過，並無不當。至徵
      信人員即被上訴人陳佳正除曾與伊至現場勘查，復於估價
      核算表上繒製土地位置圖，詳實記載「本抵押物位於自由
      路旁，交通出入，非常便利，目前為空地」等語，並於實
      地勘查及訪查鄰近土地歷史交易價格後，依專業知識認定
      系爭土地市價為99,418,000元，並記載於估價核算表之「
      上估價金額」中，依高雄企銀擔保品處理要點規定計算後
      填載「上估價淨額」欄41,427,927元及「上放款值」欄37
      ,285,134元，亦即本件貸款案件若依一般放款鑑估方式，
      可貸放金額為37,285,134元。此外，並於「應注意事項」
      欄敘明建請總行採「專案核貸」之貸款方式，即依上估價
      金額99,418,000元之5 成6 貸放，放款值為5500萬元。故
      伊對於系爭土地徵信後所認定之市價99,418,000元及依高
      雄企銀擔保品處理要點計算之鑑估淨額41,427,927元，如
      實計算、記載，即一般核貸值為37,285,134元，專案核貸
      放款值5500萬元，兩案併陳於核算表，附記理由建請總行
      以專案核貸之方式處理。另有關都市土地貸款之限制，依
      中央銀行83年12月12日（83）台央業字第1485號函已放寬
      限制，僅需已取得建造執照或已有具體興建計畫，建築基
      地可於短期實際用於興建房屋，借款用途正當即可貸放。
      被上訴人蘇興國所提興建計畫，已記載動工日期、完成日
      期、建物類型、戶數，亦詳列成本與銷售金額，顯已有具
      體興建計畫，高雄企銀准予貸放，自無不法失職之處。況
      高雄企銀人事評議委員會亦認本件貸放是屬土地款撥款案
      件，承辦人員並無明顯疏失，伊自無違背委任之情形。退
      萬步言，系爭土地於84年5 月公告現值總價高達2184萬元
      ，88年9 月高雄企銀委託力仲不動產鑑定有限公司鑑定價
      值達7100萬元，90年9 月7 日拍賣底價亦高達6691萬元。
      詎上訴人以3,178,750 元賤售給龍星昇資產管理公司，該
      公司嗣後聲請拍賣結果以5225萬元賣出，顯見上訴人縱受
      有損害，亦是怠於減少損害所致，對於損害之發生與有過
      失，依民法第217 條規定伊自無庸負損害賠償責任。
（三）被上訴人陳佳正辯稱：高雄企銀審核人員都有專業知識，
      徵信資料必須層層審核，如果估價有不實或高估擔保品，
      豈有人敢同意通過審核，且本件須送請總行核准，伊僅係
      基層徵信員，並無核准貸款之權，伊係按公司之規定辦理
      。況系爭土地於93年拍定價格為5225萬元，如果系爭土地
      是不毛之地或嚴重高估，怎能有如此高之價格等語，資為
      抗辯。
（四）被上訴人等人之答辯聲明均求為判決：上訴駁回。
四、兩造不爭執事項：
（一）被上訴人王金慶於84年間受高雄企銀委任擔任該行東屏東
      分行經理，負責綜理該分行授、徵信業務；被上訴人陳佳
      正、林炫任則於84年間受高雄企銀僱用分別擔任該行東屏
      東分行徵信調查員及徵信課長，負責該分行徵信業務。
（二）被上訴人蘇興國邀同被上訴人趙基財、郭均為保證人，並
      提供系爭土地為擔保品，於84年5 月9 日向高雄企銀申請
      貸款5500萬元，經被上訴人陳佳正、林炫任及王金慶徵信
      審核後，嗣高雄企銀於84年7 月17日至85 年5月3 日陸續
      核貸金額達5500萬元。
（三）高雄企銀於91年1 月28日經財政部指定上訴人為接管人；
      高雄企銀並由「行政院金融重建基金」依法列為經營不善
      之金融機構，上訴人以接管人地位，概括讓與高雄企銀之
      全部資產、負債及營業，並辦理公開標售，由玉山銀行標
      得除信託業務及不良債權以外之高雄企銀全部營業及資產
      、負債，於93年6 月3 日簽訂概括讓與承受暨賠付合約，
      且由「行政院金融重建基金」賠付玉山銀行資產、負債之
      差額130 餘億元。
（四）上訴人接管高雄企銀後於92年6 月30日將系爭不良債權含
      其擔保物權之資產標售給龍星昇資產管理公司，價格為3,
      178,750 元。
（五）系爭土地在90年間法院拍賣公告底價為6691萬元，但當時
      並未拍定，後於93年龍星昇資產管理公司聲請強制執行，
      拍定價格為5225萬元，扣除土地增值稅及其他必要費用後
      ，僅剩47,627,223元可供債權人分配。
（六）被上訴人因系爭不良債權貸放一案，所涉犯背信罪嫌，業
      經本院以97年度金上易字第l 號刑事判決被上訴人無罪確
      定（下稱刑事案件）。
五、兩造所爭執之事項為：（一）被上訴人王金慶、陳佳正、林
    炫任辦理系爭不良債權貸放業務，是否應對高雄企銀依民法
    第544 條或第227 條規定負債務不履行損害賠償責任？（二
    ）被上訴人應否對高雄企銀負侵權行為連帶損害賠償責任？
    本院判斷如下：
（一）被上訴人王金慶、陳佳正、林炫任辦理系爭不良債權貸放
      業務，是否應對高雄企銀依民法第544 條或第227 條規定
      負債務不履行損害賠償責任？
  １、按當事人主張有利於己之事實者，就其事實有舉證之責任
      ，民事訴訟法第277 條前段定有明文。又損害賠償之債，
      以有損害之發生及有責任原因之事實，並二者之間，有相
      當因果關係為成立要件。故原告所主張損害賠償之債，如
      不合於此項成立要件者，即難謂有損害賠償請求權存在（
      參照最高法院48年台上字第481 號判例意旨）。是本件上
      訴人主張被上訴人王金慶、陳佳正、林炫任違反高雄企銀
      頒訂之擔保品處理要點、授信政策、徵信作業準則、82年
      6 月17日82高銀總審查字第2378號函或82年11月11日82高
      銀總審查字第4279號函令，未誠實提出勞務給付或未盡善
      良管理人注意義務，違反職務契約關係，而應負債務不履
      行損害賠償責任等情，自應就此項主張有利於己之有責原
      因事實及損害負舉證責任。而上訴人雖主張被上訴人蘇興
      國借貸之初所出具之「興建計畫及償還計畫」僅以簡短手
      寫之2 頁說明，並無任何具體計畫及分析報告，且亦未附
      上任何預定興建之建築圖說，或已與任何一位建築師或任
      何一家營造廠商簽約委託設計、興建之資料，詎被上訴人
      王金慶、陳佳正、林炫任竟率而建請總行准予貸放，顯然
      明知被上訴人蘇興國於申貸時即無興建房屋之真意，而仍
      然違背主管機關對空地貸款之限制規定有過失云云；惟為
      被上訴人所否認。經查：中央銀行82年3 月23日（82）台
      央業字第321 號函略稱：「有關對個人辦理之建築基地購
      地融資，如申請人已取得建造執照或已有具體之興建計畫
      ，可在6 個月內取得建造執照，並於1 年內動工興建者，
      基於該建築基地可於短期內實際用於興建房屋，借款用途
      亦屬正當，與本行規定尚無不合。至於其他以個人週轉，
      營業週轉或其他欠缺明確資金用途之個人都市空地貸款，
      各金融機構均應不得放款」等語；嗣於83年12月12日以（
      83）台央業字第1485號函略稱：「關於金融機構對個人以
      都市空地為擔保之建築基地購地融資，其有關取得建造執
      照與動工興建之期限規定，即日起由承做金融機構依借戶
      信用狀況衡酌風險訂定。至於本行82年3 月23日（82）台
      央業字第321 號釋函有關『6 個月內取得建造執照並於1
      年內動工興建』部分之規定停止適用」等語（見本院卷第
      70頁），經核均係以無正當使用目的、單純屬供個人週轉
      ，營業週轉或其他欠缺明確資金用途為禁止貸放之要件，
      並非禁止金融機構就所有都市空地為貸款。被上訴人蘇興
      國於84年5 月間以系爭土地申貸時，依當時中央銀行之函
      示，並不以「須在6 個月內取得建造執照，並於1 年內動
      工興建」為必要，僅需「已取得建造執照或已有具體之興
      建計畫，該建築基地可於短期內實際用於興建房屋，借款
      用途亦屬正當」，即得貸放。而被上訴人蘇興國借貸之初
      亦出具由被上訴人趙基財所擬具「興建計畫及償還計畫」
      書供被上訴人王金慶、林炫任、陳佳正審核，核與上開主
      管機關所為函示並無不合。觀之上開興建計畫及償還計畫
      書之內容，已詳列預計動工日期、完工日期、建物類型及
      戶數，並記載土地成本、營運成本、管銷成本及預計銷售
      金額，已難謂非屬「具體」之興建計畫，況高雄企銀為金
      融機構，從事貸款業務之同時，著重者為有無獲利可能及
      擔保品之價值，均有賴專業判斷，其非營造業或監工單位
      ，自無要求借款戶提供鉅細靡遺興建計畫之必要，上訴人
      復未能舉證高雄企銀內部規範要求徵信審核人員對於所謂
      具體興建計畫之「具體程度」應達查證借款戶有無與建築
      師或營造商簽約，逕以被上訴人王金慶、陳佳正、林炫任
      未令被上訴人蘇興國提出更具體可信之資料，而認渠等建
      請高雄企銀總行准予貸放之行為，顯然明知被上訴人蘇興
      國於申貸時即無興建房屋之真意，而仍然違背主管機關對
      空地貸款之限制規定等情，尚屬無據。
  ２、上訴人又主張被上訴人王金慶、陳佳正、林炫任自行推估
      系爭土地之時價高於公告現值總價達4.55倍，明顯背離行
      情，復自行決定以其推估之時價約5 成6 來貸放，毫無論
      理依據，違反高雄企銀擔保品處理要點之各項規定甚為顯
      明，而有蓄意超額放貸等情，亦為被上訴人所否認。經查
      ：依高雄企銀所訂頒「高雄區中小企業銀行擔保品處理要
      點」第4 條第1 項甲及第11項之規定：「實施平均地權地
      區（或都市計劃區域）內之土地：1 、（時價－應計土地
      增值稅）×放款率（最高90﹪）＝放款值（可貸金額），
      但若不動產鑑估如有特殊情形，經營業單位實地勘查，認
      為有承作價值，應述明理由，專案報總行核准後貸放」。
      準此，則承辦之營業單位經實地勘查後，如認不動產有特
      殊情形時，亦得以專案呈報總行核准後貸款。本件被上訴
      人陳佳正於84年5 月4 日所製作之「不動產抵押權設定估
      價核算表」內部配置、位置交通狀況說明欄內記載：抵押
      物位於自由路旁交通出入非常便利；依所繪製之不動產位
      置簡圖觀之，系爭土地位於屏東縣政府對面；於其他特記
      事項及應注意情事說明欄內敘明：本案依擔保品處理要點
      第4 條第11項之規定，依上估價約5 成6 等語，且於其所
      提出之徵信報告中敘明：申請人此次推出興建計劃，地點
      位於屏東市增值潛力佳的自由路旁，斜對面為屏東縣政府
      ，鄰近地段住家、店面兩相宜，交通出入極為便利，往市
      區只須數分鐘行程，可說是屏東市○○○○路段，業者認
      為建築完成後，處理客戶房屋分戶貸款，足以清償本案貸
      款等語，有徵信報告書可稽，足徵被上訴人陳佳正當時認
      系爭土地有承作之價值，而以專案呈報之方式呈報總行核
      貸。因此，本件系爭土地扣除土地增值稅後之估價淨額固
      為僅為41,427,927元，依90﹪計算放款金額，亦僅為37,2
      85,134元，惟本件既係專案貸款，自不受「上放款值」之
      拘束。又系爭土地於84至86年間之公告現值固僅每平方公
      尺43,000元，惟公告現值與市價相去甚遠，此為眾所週知
      之事實。何況，專案貸款所著重者為有承作之價值，是否
      有承作之價值並非單純以土地本身之市價決之，而係著眼
      系爭土地將來之發展潛力，建商完成房屋起造後所帶來之
      利潤等等，而建商是否如期推案，推案後銷售情形，發展
      之情況如何等商業判斷本存在著相當風險，參諸屏東市地
      價指數在81年9 月30日為100 ；82年3 月31日為101.56；
      82年9 月30日為102.05；83年3 月31日為104.35；83年9
      月30日為109.19；84年3 月31日為110.35；84年9 月30日
      為108.96；85年3 月31日為106.85，有內政部地政司製作
      之都市地價指數表在卷可證。是以本件系爭不良債權貸放
      時之地價指數仍相對處於高指數，復佐以88年9 月高雄企
      銀委託力仲不動產鑑定有限公司鑑定系爭土地價值達7,10
      0 萬元，90年9 月7 日法院所定拍賣底價亦高達6,691 萬
      元，嗣龍星昇資產管理公司聲請拍賣結果係以5,225 萬元
      拍定等情，是上訴人主張被上訴人王金慶、林炫任、陳佳
      正等人未經鑑價公司估價而蓄意超額貸放或鑑估不實等情
      ，尚非有據，自不足採。再查，被上訴人蘇興國借貸之初
      ，被上訴人王金慶、林炫任、陳佳正業已審核借款人及其
      關係人之所得及票信紀錄，並據以製作個人信用評分標準
      表及放款適用利率評定表，顯然對於被上訴人蘇興國之信
      用狀況並非毫未調查或毫未知悉。況被上訴人陳佳正尚且
      於徵信報告表上記載保證人即被上訴人趙基財為被上訴人
      王金慶之女婿，俾供高雄企銀總行審查，而總行審核後，
      亦准予貸放，是亦難認被上訴人王金慶、陳佳正、林炫任
      有逾越其權限之行為甚明。
  ３、又按僱傭與委任雖均屬於勞務契約，但僱傭之受僱人為僱
      用人服勞務，係完全依僱用人之指示，自己毫無獨立裁量
      之權，與委任之受任人為委任人處理事務，有時有獨立裁
      量之權不同（民法第536 條參照）。而關於受僱人應如何
      服勞務，民法未設規定，自應依債務本旨，並服從僱用人
      之指示，服其勞務。至於有償之僱傭契約，受僱人應盡善
      良管理人之注意義務，受僱人如因未盡善良管理人之注意
      ，而為不完全之勞務者，固應負債務不履行中之不完全給
      付責任。惟倘受僱人係依僱用人之指示服其勞務，除有特
      別情形（如明知所服之勞務違法），即難認其違反善良管
      理人之注意義務，而令其負債務不履行之責任（最高法院
      99年台上字第1017號判決意旨參照）。查，被上訴人林炫
      任為高雄企銀東屏東分行徵信課課長，被上訴人陳佳正係
      高雄企銀東屏東分行徵信調查員，渠等與高雄企銀東屏東
      分行間屬僱傭關係。上訴人雖以被上訴人林炫任、陳佳正
      辦理系爭貸款案，違背主管機關對空地貸款之限制規定，
      且被上訴人林炫任、陳佳正處理本件申貸，專案報請總行
      核貸有蓄意超額貸放或鑑估不實等情事，而認被上訴人林
      炫任、陳佳正許等應負連帶損害賠償責任。惟被上訴人陳
      佳正、林炫任辦理本件貸款係經由上級逐一核章，且經高
      雄企銀人事評議委員會決議認為渠等辦理本件申貸並無明
      顯疏失，足見被上訴人陳佳正、林炫任處理本件貸款業務
      ，係依高雄企銀東屏東分行之指示，並未違反善良管理人
      之注意義務。依上開說明，上訴人請求被上訴人陳佳正、
      林炫任負損害賠償之責，要非有據。
  ４、依上所述，系爭不良債權之貸放難謂違背主管機關對空地
      貸款之限制規定，且被上訴人王金慶、陳佳正、林炫任處
      理本件申貸，專案報請總行核貸亦無蓄意超額貸放或鑑估
      不實之情事，已如前述，則上訴人主張被上訴人王金慶、
      陳佳正、林炫任處理系爭不良債權之申貸違反高雄企銀頒
      訂之擔保品處理要點、授信政策、徵信作業準則、82年6
      月17日82高銀總審查字第2378號函或82年11月11日82高銀
      總審查字第4279號函令，即難採信。系爭不良債權縱有無
      法受償之情形，亦難謂被上訴人王金慶、陳佳正、林炫任
      依高雄企銀授予之職權處理系爭不良債權之徵信或貸放，
      有違反民法第544 條或277 條規定，而應負債務不履行之
      損害賠償責任。從而，上訴人主張被上訴人王金慶、陳佳
      正、林炫任辦理系爭不良債權貸放業務，應對高雄企銀依
      民法第544 條或第227 條規定負債務不履行損害賠償責任
      云云，即屬無據，不應准許。
（二）被上訴人應否對高雄企銀負侵權行為連帶損害賠償責任？
  １、按，「債務不履行與侵權行為在民事責任體系上，各有其
      不同之適用範圍、保護客體、規範功能及任務分配。債務
      不履行（契約責任）保護之客體，主要為債權人之給付利
      益（履行利益）（民法第199 條），侵權行為保護之客體
      ，則主要為被害人之固有利益（又稱持有利益或完整利益
      ）（民法第184 條第1 項前段），因此民法第184 條第1
      項前段所保護之法益，原則上限於權利（固有利益），而
      不及於權利以外之利益，特別是學說上所稱之純粹經濟上
      損失或純粹財產上損害，以維護民事責任體系上應有之分
      際，並達成立法上合理分配及限制損害賠償責任，適當填
      補被害人所受損害之目的」（參照最高法院98年台上字第
      1961號判決意旨）。
  ２、查，上訴人請求賠償之損害為因系爭不良債權無法受償，
      造成高雄企銀之損失，核係直接遭受財產上之不利益，乃
      屬純粹經濟上損失，並非民法第184 條第1 項前段所保護
      之客體，縱上訴人主張之損害屬實，其依民法第184 條第
      1 項前段請求被上訴人連帶賠償損害，亦屬無從准許。是
      上訴人又主張被上訴人應負侵權行為連帶損害賠償責任云
      云，自無可採。
六、綜據上述，上訴人主張依民法第544 條、第277 條規定債務
    不履行及民法第184 條第1 項規定侵權行為連帶損害賠償之
    法律關係，請求被上訴人應連帶給付「行政院金融重建基金
    」51,821,250元及自92年7 月1 日起至清償日止，按年息5%
    計算之利息，並由上訴人代為受領，為無理由，不應准許。
    其假執行之聲請亦失所附麗，應併予駁回。原審為上訴人敗
    訴之判決，及駁回其假執行之聲請，並無不合。上訴意旨指
    摘原判決不當，求予廢棄改判，為無理由，應予駁回。
七、至兩造其餘攻擊防禦之方法，核與本判決之基礎不生影響，
    自不一一論列，附此敘明。
八、據上論結，本件上訴為無理由，依民事訴訟法第463 條、第
    385 條第1 項前段、第449 條第1 項、第78條，判決如主文
    。
中    華    民    國   100    年    3     月    30    日
                            民事第四庭
                                審判長法官  蔡文貴
                                法      官  李昭彥
                                法      官  林健彥
以上正本證明與原本無異。
如對本判決上訴，須於判決送達後20日內向本院提出上訴狀，其
未表明上訴理由者，應於上訴後20日內向本院提出上訴理由書（
均須按他造當事人之人數附繕本）。上訴時應提出委任律師或具
有律師資格之人之委任狀，並依附註條文規定辦理。如委任律師
提起上訴者，應一併繳納上訴審裁判費。
中    華    民    國   100    年    3     月    30    日
                                書  記  官  黃富美
附註：
民事訴訟法第466 條之1 ：
對於第二審判決上訴，上訴人應委任律師為訴訟代理人，但上訴
人或其法定代理人具有律師資格者，不在此限。
上訴人之配偶、三親等內之血親、二親等內之姻親，或上訴人為
法人、中央或地方機關時，其所屬專任人員具有律師資格並經法
院認適當者，亦得為第三審訴訟代理人。
第1 項但書及第2 項情形，應於提起上訴或委任時釋明之。